臺灣高等法院刑事判決　　　　　　　 100年度上訴字第2061號
上　訴　人　臺灣臺北地方法院檢察署檢察官
被　　　告　楊裕美
上列上訴人因被告偽造文書等案件，不服臺灣臺北地方法院99年
度訴字第1997號，中華民國100年6月9日第一審判決（起訴案號
：臺灣臺北地方法院檢察署99年度偵緝字第1020號），提起上訴
，本院判決如下：
    主  文
上訴駁回。
    理  由
壹、程序部分
    被告以外之人於審判外之言詞或書面陳述，除法律有規定者
    外，不得作為證據；又被告以外之人於審判外之陳述，雖不
    符合同法第159條之1至第159條之4之規定，但經當事人於審
    判程序同意作為證據，法院審酌該言詞陳述或書面陳述作成
    時之情況認為適當者，亦得為證據。當事人、代理人或辯護
    人於法院調查證據時，知有第159條第1項不得為證據之情形
    ，而未於言詞辯論終結前聲明異議者，視為有前項之同意，
    刑事訴訟法第159條第1項及第159條之5分別定有明文。本判
    決下列所引用之被告以外之人於審判外之陳述（包含書面陳
    述），部分雖屬傳聞證據，但檢察官、被告於本院審判期日
    中均同意此部分之證據有證據能力，且迄至言詞辯論終結前
    亦未撤回前開同意，本院審酌上開證據資料製作時之情況，
    尚無違法不當及證明力明顯過低之瑕疵，亦認為以之作為證
    據應屬適當，故揆諸前開刑事訴訟法第159條之5規定，認前
    揭證據資料均有證據能力。
貳、實體部分
一、公訴意旨略以：被告楊裕美明知其因資力不足，無法透過合
    法管道向正常之金融機構貸得所需款項，詎竟基於意圖為自
    己不法所有之犯意，將其之身分證件，交付與之年籍不詳之
    代辦業者，與該代辦業者基於犯意之聯絡及行為之分擔，由
    代辦業者製作不實之小野攝影寫真工坊在職證明，及年所得
    新臺幣（下同）65萬2千5百40元扣繳暨免扣繳憑單（下稱扣
    繳憑單）後，於民國（下同）87年8月20日，持之向遠東國
    際商業銀行股份有限公司（下稱遠東商銀）松山分行（設臺
    北市松山區○○○路○段171號）承辦行員陳建盛，辦理免保
    人信用貸款。其並配合代辦業者之指示，熟記上開不實之資
    料內容，而在「遠東商銀自然人貸款、續借申請書暨徵信調
    查表」（下稱徵信調查表）上填寫虛偽不實之服務機構名稱
    、職稱、年薪等資料並親自簽名，致遠東商銀松山分行，誤
    認被告之職業、收入及償債能力等條件，陷於錯誤而予核准
    貸款，使被告詐得50萬元，嗣未再繼續繳款，足生損害於遠
    東商銀松山分行對信用貸款戶資料審核之真實性，因認被告
    涉犯刑法第216條、第210條之行使偽造私文書罪嫌及第339
    條第1項之詐欺取財罪嫌云云。
二、按犯罪事實應依證據認定之，無證據不得認定犯罪事實，又
    不能證明被告犯罪或其行為不罰者，應諭知無罪之判決，刑
    事訴訟法第154條第2項、第301第1項分別定有明文。次按認
    定不利於被告之事實，須依積極證據，茍積極之證據本身存
    有瑕疵而不足為不利於被告事實之認定，即應為有利於被告
    之認定，更不必有何有利之證據，而此用以證明犯罪事實之
    證據，猶須於通常一般人均不至於有所懷疑，堪予確信其已
    臻真實者，始得據以為有罪之認定，倘其證明尚未達到此一
    程度，而有合理性之懷疑存在，致使無從為有罪之確信時，
    即應為無罪之判決，此有最高法院82年度臺上字第163號判
    決、76年臺上字第4986號、30年上字第816號等判例意旨可
    資參照。
三、公訴人認被告涉犯前揭行使偽造私文書、詐欺取財罪嫌，無
    非以被告之供述、證人即遠東商銀松山分行職員陳閎勝（原
    名陳建盛）、陳永堯、孫建平之證述及被告之徵信調查表、
    授信動用申請書、扣繳憑單、在職證明等為其主要論據。
四、訊據被告楊裕美固坦承其提供小野攝影寫真工坊現任職務證
    明書及年所得65萬2千5百40元扣繳暨免扣繳憑單予遠東商銀
    松山分行，並向遠東商銀松山分行貸得50萬元等情不諱，惟
    堅決否認有何前揭犯行，辯稱：其自84年就在小野攝影寫真
    工坊工作，擔任化妝師，一直到91年或92年才離職，小野攝
    影寫真工坊之負責人是張智堯（原名張威景），張智堯是其
    向遠東商銀松山分行所申辦貸款之保證人，且遠東商銀松山
    分行承辦人陳閎勝有到公司查訪，有見到其在公司上班等語
    。經查：
  (一)被告於87年8月20日提供小野攝影寫真工坊在職證明及年所
    得65萬2千5百40元之扣繳憑單，向遠東商銀松山分行辦理貸
    款，並貸得50萬元，於繳交十幾期分期款後，即未再繳付分
    期款等情，業據被告自承在卷（見偵緝卷第11、36、37、43
    頁、原審卷第15頁反面、16頁），復有證人陳閎勝（見偵卷
    卷二第66至68頁、第202頁）、陳永堯（見偵卷卷二第202、
    203頁）、孫建平（見偵卷卷二第203、204頁）之證述及被
    告之徵信調查表、授信動用申請書、扣繳憑單、現任職務證
    明書（偵緝卷第20、21頁）在卷可憑。
  (二)本案之爭點在於被告所提供之現任職務證明書、扣繳憑單是
    否為真正？被告是否有施用詐術？茲分述如下：
  1.證人即小野攝影寫真工坊負責人張智堯結於原審證稱：伊大
    約是在84年、85年左右成立小野攝影，到90年、91年左右結
    束。被告是固定配合之化妝師，自84、85年在公司成立，一
    直到公司結束，都有配合。被告幾乎每天都會進辦公室。偵
    緝卷第28頁之在職證明書是小野攝影寫真工坊所出具，職務
    證明書上之公司章及伊印章是小野攝影寫真工坊使用的印章
    ，被告在公司之職稱是造型師，但公司每人都身兼數職，被
    告也有管理新進人員，所以職務證明書上記載被告是管理部
    主任。被告辦貸款時，伊有接到銀行人員的徵信電話，伊告
    知被告確實在小野攝影寫真工坊工作。伊是被告貸款之連帶
    保證人，有去對保，該貸款有部分用來買公司器材，故公司
    有幫被告還過貸款，伊不記得金額。小野攝影寫真工坊後來
    搬至台北市○○街97巷10號7樓，林麗華是一樓的鄰居等語
    （見原審卷第45頁至50頁），證人即遠東商銀松山分行承辦
    人員陳閎勝結於原審證稱：本件貸款應該有去現場看，因徵
    信調查表上其有註記，是屬於攝影寫真的，公司在延吉街等
    語（見原審卷第51頁反面），二者互核相符，足見銀行承辦
    人陳閎勝曾至小野攝影寫真工坊延吉街營業地點徵信，被告
    確實自85年起即任職小野攝影寫真工坊，擔任造型師，且系
    爭現任職務證明書確係小野攝影寫真工坊所出具，因被告兼
    任管理新進人員，故小野攝影寫真工坊在該現任職務證明書
    上填載被告之職級為「管理部主任」，難認系爭現任職務證
    明書係被告所偽造。另證人即鄰居林麗華於原審證稱：被告
    係延吉街之鄰居，被告在7樓工作，其住1樓，當時被告係化
    妝師，其曾到7樓照相，被告幫其補妝，張智堯好像就是當
    時幫其拍照之阿威等語（見原審卷第50頁），與證人張智堯
    之前揭證詞互核，由上可知被告確與張智堯一同在台北市○
    ○街之小野攝影寫真工坊工作，並擔任化妝師，益徵被告無
    須偽造小野攝影寫真工坊之現任職務證明書，前揭現任職證
    明書確由小野攝影寫真工坊所出具。
  2.證人張智堯於原審復證稱：伊不清楚偵緝卷第27頁之扣繳憑
    單是否為小野攝影寫真工坊所出具，因伊不懂扣繳憑單，扣
    繳憑單是會計師開立。伊不太記得86年小野攝影寫真工坊支
    付給被告之薪資是多少，但平均下來每月大約5、6萬元，紅
    利是有特殊案件才會給，不是固定支付，沒有三節獎金、沒
    有加班費，有超時費，超時1小時大約1千到2千元之間等語
    （見原審卷第46頁反面、47頁），雖張智堯無法確定系爭扣
    繳憑單是否為小野攝影寫真工坊所開立，然被告於86年間既
    在小野攝影寫真工坊任職，小野攝影寫真工坊本即應開立扣
    繳憑單予被告，且小野攝影寫真工坊既已開立現任職務證明
    書予被告，足認亦會開立扣繳憑單予被告，始符常情，況被
    告86年間之薪資平均每月約5、6萬元，依此計算，其年薪大
    約為60萬元至72萬元間，系爭扣繳憑單之薪資所得為652540
    元，並未超出前揭範圍，堪認系爭扣繳憑單亦為小野攝影寫
    真工坊所開立，並非被告所偽造。
  3.證人陳閎勝於原審證稱：本案是屬於免保人的小額貸款，有
    時主管會要求加上保證人，保證人不會提供所得資料，但會
    寫基本資料在申請書上，但對保時要請借款人及保證人親自
    到銀行對保及開戶。本件借款人及保證人均會到銀行對保，
    保證人好像是公司負責人，張智堯之身分證正、反面影本應
    該是對保時拿到的，銀行對保時，需要身分證，保證人寫借
    據及本票，本案借款人及保證人都要寫等語（見原審卷第51
    頁反面至53頁），足見被告向遠東商銀松山分行申辦之貸款
    雖係免保人之貸款，然本件貸款仍有連帶保證人張智堯簽立
    借據及本票以提供保證，而被告、張智堯之年籍資料及被告
    所提供之現任職務證明書、扣繳憑單均為真實，難認被告有
    何施用詐術之行為。
  4.至本院向行政院金融監督管理委員會銀行局函調前財政部金
    融局對告訴人專案檢查之資料，及小野攝影寫真工坊86及87
    年營利事業所得稅結算申報資料。而行政院金融監督管理委
    員會檢察局函覆本院之資料為遠東商銀之被告之徵信調查表
    、授信動用申請書、扣繳憑單、現任職務證明書等，與偵卷
    所附者同（見本院卷第21頁至25頁）。另財政部台北市國稅
    局函覆本院稱：小野攝影寫真工坊86及87年營利事業所得稅
    結算申報資料，已逾保管年限，故無法提供等語，此有該局
    100 年8月8日財北國稅資字第1000237618號函在卷可稽（見
    本院卷第19頁），是上開函覆資料均無法證明被告有何偽造
    文書之犯罪行為。
  (三)綜上，雖被告未依約還款予遠東商銀松山分行，然其向告訴
    人申請貸款時所提出之系爭現任職務證明書、扣繳憑單並非
    偽造之文書，難認被告有何行使偽造私文書、詐欺取財之行
    為。公訴人所為舉證尚未達到通常一般之人不致有所懷疑，
    而得確信其為事實之程度，本案容有合理之懷疑存在而無從
    使本院得有確切不移之有罪確信，此外，復查無其他積極證
    據足認被告有檢察官所指涉之行使偽造私文書、詐欺取財犯
    行。原審以不能證明被告犯罪而為無罪之諭知，經核並無不
    合。
五、檢察官提起上訴，上訴意旨略以：原審未向告訴人及財政部
    金融局函調財政部金融局對告訴人專案檢查之資料，以證明
    被告提供之現任職務證明書為虛偽，且未查小野攝影寫真工
    坊向國稅局申報營業所得資料，認原審有應調查之證據而未
    調查之違法云云，然經本院函查之結果，專案檢查之資料即
    偵卷所附之遠東商銀對被告徵信等資料，而小野攝影寫真工
    坊86及87年營利事業所得稅結算申報資料，亦因台北市國稅
    局已逾保管年限無法提供，已如上述，是經本院調查上開資
    料，亦無從證明被告有偽造文書等犯罪行為。從而，檢察官
    上訴為無理由，應予駁回。
據上論斷，應依刑事訴訟法第368條，判決如主文。
本案經檢察官彭南雄到庭執行職務。
中    華    民    國    100    年  10    月    12     日
                  刑事第十七庭  審判長法  官  王炳梁
                                      法  官  黃雅芬
                                      法  官  陳世宗
以上正本證明與原本無異。
檢察官如不服本判決，應於收受送達後10日內向本院提出上訴書
狀，其未敘述上訴之理由者並得於提起上訴後10日內向本院補提
理由書（均須按他造當事人之人數附繕本）「切勿逕送上級法院
」。
刑事妥速審判法第9條：
除前條情形外，第二審法院維持第一審所為無罪判決，提起上訴
之理由，以下列事項為限：
一、判決所適用之法令牴觸憲法。
二、判決違背司法院解釋。
三、判決違背判例。
刑事訴訟法第 377 條至第 379 條、第 393 條第 1 款之規定，
於前項案件之審理，不適用之。
                                      書記官  李佳穎
中    華    民    國    100    年  10    月    12     日